【裁判字號】    93,訴,592
【裁判日期】    950725
【裁判案由】    返還土地
【裁判全文】
臺灣新竹地方法院民事判決               93年度訴字第592號
原      告  戊○○
                        號
訴訟代理人  彭火炎律師
            張玉琳律師
被      告  乙○○
                        十弄十.
被      告  丙○○
右  一  人              十弄二號
訴訟代理人  丁○○
                        十弄二號
被      告  甲○○
                        十弄四號
上列當事人間返還土地事件，本判決如下：
    主  文
被告不得通行使用原告所有坐落新竹縣竹東鎮○○段56、同段69
號土地內如附圖斜線所示部分面積317.29平方公尺之土地。
被告乙○○不得阻止原告拆除上開土地上之柏油路面。
訴訟費用由被告丙○○、被告甲○○各負擔六分之一，其餘由被
告乙○○負擔。
    事實及理由
一、原告起訴主張：
（一）緣坐落新竹縣竹東鎮○○段56、69地號土地 (重測前為三
      重埔段299-10、298-2號)，係原告所有，原經原告於民國
      （下同）74年間出租予訴外人黃木穩使用，租期自74年元
      月1日起至同年12月31日止，因黃木穩租期屆滿後拒絕遷
      讓，經原告於79年5月22日具狀聲請鈞院民事執行處，對
      於債務人黃木穩依執行名義即經鈞院核定之調解書所附契
      約書內容而聲請「債務人等應將竹東鎮○○○段298-2 地
      號0.1135公頃、同段299-10號0.1077公頃建地地上物拆除
      騰空後交還聲請人」為強制執行，經鈞院民事執行處列編
      79年執字第1411號執行事件並於79年9月21日執行完訖，
      其後，被告未經原告同意，即使用原告上開土地上如附圖
      斜線位置所示柏油路面（下稱系爭土地）作通行使用，屢
      經交涉，均不獲置理，被告乙○○且阻止原告拆除上開柏
      油路面。被告等使用56、69地號系爭土地非但超過其必要
      ，且該二筆土地一分為二嚴重影響原告對該土地之利用，
      顯有妨害原告所有權行使，故依民法第七百六十七條規定
      提起本訴。
（二）對被告答辯之意見：
   1、查被告並未證實伊主張所稱原告父蘇木興為免黃木穩與榮
      金公司經營紅磚競爭而同意提撥系爭土地為道路使用之主
      張事實。況查依據卷附土地登記簿謄本記載，蘇木興係45
      年5月24日即已歿世，惟依據卷附經濟部公司基本資料記
      載榮金窯業股份有限公司更係在67年8月16日始經核准設
      立，蘇木興自無為免黃木穩與榮金窯業公司經營競爭，而
      將系爭土地撥為道路使用之可能。
   2、次查被告並未證實伊主張所稱原告因雙方都有各自使用對
      方土地通行，而向乙○○表示彼此互相使用土地而同意伊
      使用系爭土地之主張事實。另原告系爭56、69號土地與乙○○建物基地相同，二人土地南邊均未通至拉直後之現在
      中興路，原告顯無使用乙○○建物基地之可能；而本件原
      告之56、69號土地之北邊即直接與中興路1段108巷 (亦即
      舊編2段29巷)亦即未拉直前舊中興路1段直接相銜接，亦
      無使用與該舊中興路1段並未銜接之乙○○建物基地之可
      能以及必要。再查，依調解書附契約書記載，原告於74年
      1月1日尚將本件69地號、56地號（含另行分割出之65 地
      號）面積合計三分七厘三毛（1094坪）含系爭土地路面
      317.29平方公尺之土地在內之二筆土地全部，出租予黃木
      穩使用租期一年並於其後聲請執行返還前開二筆土地，亦
      顯可證明原告並無將系爭土地同意提供予乙○○作道路使
      用之可能及事實。
   3、基上，足明原告之被繼承人蘇木興並無提供系爭土地予被
      告等人通行使用暨原告亦未曾表示同意乙○○使用系爭土
      地之事實，當甚灼明。
（三）系爭土地並不符合公用地役權要件：
   1、按「公用地役關係乃私有土地而具有公共用物性質之法律
      關係，與民法上地役權之概念有間。既成道路成立公用地
      役關係之要件為﹕(1)須為不特定之公眾通行所必要，而非
      僅為通行之便利或省時。(2)於公眾通行之初，土地所有權
      人並無阻止之情事。(3)須經歷之年代久遠而未曾中斷，所
      謂年代久遠雖不必限定其期間，但仍應以時日長久，一般
      人無復記憶其確實之起始，僅能知其梗概」，有最高法院
      87年度台上字第1842號等裁判、89年度台上字第1020號裁
      判、高雄高等行政法院90年度訴字第2065號裁判要旨。至
      於「時代久遠」則經行政法院59年判字第638號、57年判
      字第276號、46年判字第39號判例要旨皆釋示公用地役權
      須供公眾通行「數十年」始足構成。又同院80年判字第
      738號判例則釋明既成道路之形成，必須該土地供不特定
      之公眾連續通行達二十年以上，始足當之，亦有行政法
      院80年判字第637號、77年判字第2076號、73年判字第
      1222號裁判要旨可參；最高法院84年台上字第3488號裁判
      要旨，則更釋示先後核計未逾十六年，是否已因時效完成
      公用地役關係，尚非無研酌餘地。再行政法院82年度判字
      第31號裁判更釋示「所謂供公眾通行係指供不特定之多數
      人通行而言，若只供可特定之人通行，除依其情形是否適
      用地役權有關法條規定外，尚不具公用地役關係」、又「
      所謂供公眾通行，具有公用地役關係之既成巷道，係指既
      成道路供不特定之多數人通行，可認為有公共地役關存在
      為前提，倘道路僅供特定之鄰地所有人或使用人通行，則
      僅該特定鄰地所有人或使用人對之有無地役權之問題，尚
      不得謂該道路為既成公眾通行之道路」（同旨亦見高等行
      政法院90年訴字第1829、第1209號裁判要旨釋示甚明。又
      卷附新竹縣竹東鎮公所94年4月6日第0940005298號函固謂
      係於10多年前經當時之當任里長謝熾雄申請鋪設柏油路面
      ，又經詢問當地附近住家得知係十多年前地主口頭同意鋪
      設云云。惟查原告否認確有上揭同意事實，上開詢問更原
      屬傳聞不得據憑，且查該所未依卷附該所93年11月29日第
      0920019295號函指「既成巷道之鋪設，會請鎮民代表、里
      長及申請人（或地主）提供土地無償使用同意書等相關文
      件後辦理」為本件柏油路面鋪設，程序更有違反缺失，不
      足據為原告已同意鋪設或並未阻止鋪設之認定依據（原告
      未知鋪設無從阻止），亦併說明。
   2、系爭土地並為非不特定之公眾通行所必要查系爭柏油路在
      被告乙○○所有建物座落土地之前方左右，無繼續延伸，
      乙○○建物門牌為中興路1段108巷30弄10號、甲○○建物
      為同弄4號、丙○○建物為同2號、丙○○建物相鄰之訴外
      某人建物為同段巷28號車庫部分有使用到系爭柏油路，依
      現狀觀之，系爭柏油路只有上開4棟建物，經  鈞院勘明
      ，有94年6月20日勘驗筆錄可稽。依上勘驗結果，顯見系
      爭土地柏油路，僅係供特定之被告3棟建物住居人及另棟
      訴外人之車庫出入使用（矧該中興路1段108巷28號之訴外
      他人更尚有前門直接銜接中興路1段108巷巷道），顯然並
      非不特定之公眾通行所必要，即已迥然不符合公用地役權
      構成要件。
   3、系爭土地並未經他人通行使用達數十年，事證如下：
      依據新竹縣竹東鎮公所7竹鎮民字第10066號函所檢同上鎮
      調解委員會74年調字第42號調解書及附件契約書記載，在
      七十四年一月一日，原告戊○○尚曾將重測前坐落新竹縣
      竹東鎮○○○段第298之2號、第299之10號土地，亦即重
      測後本件竹東鎮○○段第56、69號土地二筆，出租予訴外
      人黃木穩作經營窯業使用，上開調解書並送經本院民事庭
      於74年7月31日審核核定。又且因黃木穩將上開土地租借
      容許他人車輛作出入使用違反租約，並迭經原告前後以存
      證信函迭為抗議，更於79年5月間依上開執行名義具狀向
      本院民事執行處聲請向黃木穩及執行名義成立後占有使用
      人榮金窯業股份有限公司，就上開298之2號、299之10號
     （即重測後本件四重段56、69號）土地2筆為拆除地上物騰
      空土地後返還土地之強制執行，經本院以79年度執字第
      1411號執行在案，亦有執行聲請狀、執行命令、民事裁定
      、定期執行命令可證。綜上開原告於74年尚將本件土地出
      租他人、79年尚曾對本件土地聲請強制執行事實，俱見被
      告答辯所稱系爭土地已於日據時代即供公眾通行或蘇木興
      將土地提撥為道路供近住戶使用達數十年之久遠，俱顯非
      事實，亦為明灼。
   4、再依本院函調被告乙○○於82年6月間聲請在三重埔段
      299-17號基地 (即重測後四重段55號)興建農舍之82-10
      02號建築執照82年6月所附位置現況圖暨84年11月所附變
      更設計竣工圖所示，均非將系爭土地柏油路指為既成道路
      ，而係將四重段74號（原編299-24號）、72 號（原編
      299-25號）、71號（原編299-26號）、70號（原編299-27
      號）四筆土地東側及部分原告所有之系爭56號土地繪指為
      既成道路，亦可見於民國82年、84年間原告所有系爭土地
      尚未成為道路通行使用，蓋當時若確已鋪設柏油成為通行
      道路，衡情被告乙○○之申請建築執照案斷無捨棄已成道
      路之原告土地指為既成道路，而卻指稱他人之上開四重段
      74、72、71、70號土地為既成道路之理，益甚灼明。被告
      乙○○更於94年5月6日筆錄中確認「申請建造執照係根據
      當時實際情形繪製」，益見申請建照之82年間伊等確尚未
      通行原告系爭69號土地無疑。
   5、基上，足明系爭土地上柏油路面供人使用，確僅十年左右
      ，斷未達公用地役權構成要件所指年代久遠達數十年之久
      之要件，從而被告上開公用地役權主張，亦確無可採。
二、被告之抗辯：
（一）系爭道路使用之路段新竹縣竹東鎮○○路○段108巷及30
      弄路段是日據時代及沿用之公用地役之巷道，政府主管機
      關才能編定路、巷、弄之編號，供公眾通用使用。系爭道
      路用地新竹縣竹東鎮○○段56、69地號土地（重測前為三
      重埔段299-10、298-2）係前權利人蘇木興（即繼承人）
      所有，蘇木興因於45年5月24日歿，由原告繼承取得所有
      權之登記，並非原告自力購買土地。依民法第一千一百四
      十八條之規定繼承人自繼承開始時，承受被繼承人財產上
      之一切權利義務，則原告就被繼承人所發生之權利義務均
      應承受，不得拒絕排斥，應不必爭執。
（二）被告乙○○居住之房屋，即門牌新竹縣竹東鎮○○路○段
      108巷30弄10號，道路使用包括中興路108巷再至30弄之路
      段，均為供公眾使用之路段，被告丙○○（住30弄10 號
      ）、甲○○（住30弄4號）是在巷弄交叉之地點，而被告
      乙○○（住30弄10號）是最後一家，為無通路之死巷弄，
      係屬建築法上無尾巷，乙○○即依108巷30弄之公眾使用
      道路，申請建築執照。108巷在外圍而30弄亦為被繼承人
      蘇木興在生前即已編定供公眾使用之道路，前有榮金窯業
      公司及訴外人黃木穩有租賃關係，在此設窯燒紅磚營業，
      貨車、大卡車、三輪車均藉30弄出口，經由108巷再轉中
      興路運輸至各鄉村工地。基上事實，系爭道路30弄前有榮
      金窯搬運紅磚，貨車卡車運輸之實際使用狀況，後來有被
      告以此巷弄為基點申請建築執照，30弄因係供公眾通行，
      具有公用地役關係之巷道。
（三）被告乙○○答辯主張伊有使用系爭土地上道路、亦有阻止
      原告拆除柏油路面，惟其上之柏油係竹東鎮公所鋪設的、
      系爭土地為實際供不特定公眾通行數十年之道路，有公用
      地役關係之存在。被告甲○○、丙○○二人答辯主張：新
      竹縣竹東鎮○○段○段108巷30弄4號或2號係伊房子，伊有
      使用土地上道路，但無阻止原告拆除柏油路面，起訴無理
      由（此部分原告已減縮聲明）。三人復辯稱上開108巷30
      弄路段是日據時代即沿用之公用地役巷道，供公眾使用，
      該30弄巷道原告父蘇木興生前即已編定供公眾使用道路，
      前有榮金窯業公司及黃木穩租賃關係，所設窯業車輛均藉
      30弄出入，30弄道路是蘇木興為免黃木穩與榮金公司紅磚
      經營上之競爭，同意提撥為道路使用，供鄰近住戶使用已
      有數十年，政府主管機關認定為公眾使用道路，才編定為
      108巷30弄，原告應繼承前手即被繼承人所同意或寬容允
      許之道路、亦應繼承默認地役權之存在。被告乙○○又答
      辯稱「榮金窯業公司，於58年時係榮金磚廠，而於58 年
      時就已經回來接管榮金磚廠，而原告土地當時係給徐金象
      經營磚廠，徐金象又將磚廠移轉給協進磚廠，協進磚廠老
      闆過世後其兒子分家，先由黃煥吉經營，再交給黃木穩，
      由黃木穩經營時，原告才與其簽一年租約，但黃木穩將磚
      廠賣給我時，並未將一年租約告知，而係拿之前老的租約
      給我，後來原告有委請溫瑞鳳律師要求將磚廠拆除，當時
      執行時，原告就有表示同時將系爭土地之道路拆除，但執
      行法官表示不行，所以當時執行時只是拆除磚廠部分，就
      道路部分並未挖除，後來原告之子曾經有要自行將系爭道
      路挖除，我們不同意其挖除，所以有發生衝突，此係六十
      幾年之事，之後道路就一直維持下去供通行，原本因雙方
      都有各自使用對方土地通行，原告表示因彼此都有互相使
      用土地，就一直按照現狀通行，係因後來竹東中興路拉直
      ，原告不需再通行我們的土地，到93年原告挖除系爭道路
      ，我發現後有報警，警察有告知原告不能挖除，且於鎮公
      所鋪柏油前，當時係水泥道路。」被告丁○○又稱「我於
      國中時父親就已購買目前現址之土地，以興建房屋，當時
      父親係在磚廠工作，老闆就是黃木穩，從小系爭道路就是
      供通行使用，車子並有進出，且系爭道路經過鎮公所鋪柏
      油也很久之期間。」被告乙○○再稱「85年我從台北回來
      時，柏油路就已存在」、被告甲○○稱「經由法院拍賣取
      得建物時即有此柏油路存在」、被告丙○○稱「迄今15
      年即有此道路且位置未變動」。
（四）按地役權依民法第八百五十二條之規定因時效而取得者，
      依同法第七百七十二條準用第七百六十九條、第七百七十
      條之規定，僅取得請求登記為地役權人之權利而已，在未
      為地役權之登記前，尚未取得地役權；又地役權係以他人
      土地之利用為其目的，而得直接支配該土地之一種不動產
      物權，性質上僅為限制他人土地所有權之作用，而存在於
      他人土地上之上，故有繼續並表見利用他人土地之情形，
      即可因時效而取得地役權。然公用地役關係則非私法上之
      權利，並不以登記為成立要件，如私有土地為實際供公眾
      通行數十年之道路者，即應已有公用地役關係存在，土地
      所有權人不得違反公眾通行之目的而為使用，均屬既成道
      路或實際供公眾通行數十年之道路，參酌行政法院46年度
      判字第39號判例及台灣省政府44年府亥字第66858號意旨
      。此乃因公用地役關係人係不特定之公眾，實際上無從為
      地役權之登記，且公用地役關係不以有供役地與需役地之
      存在為必要，故公用地役關係與私法上地役權性質上不同
      ；由於公私法上各有其特殊性，公法可否適用民法之規定
      ，應分別判斷，僅不妨礙公私法特殊性之範圍內，始可適
      用民法之規定，不能任意援用民法，以補充公法上規定之
      欠缺；參酌司法院71年6月11日廳民1字第0441號函意旨。
      本件系爭土地為實際供不特定公眾通行數十年之道路已有
      公用地役關係存在，有公用地役關係非私法上之權利，並
      不以登記為成立要件。又30弄之道路是原告之被繼承人為
      免案外人黃木穩與榮金公司紅磚上之競爭，同意提撥為道
      路使用土地，供鄰近住戶使用使用已數十年之時間，政府
      主管認定為公眾使用道路，才編定為108巷30弄。土地原
      因繼承而取得權利登記，就前手被繼承人所同意或寬容允
      許之道路，亦應繼承而默認地役權之存在，原告主張依物
      上請求權請求被告除去系爭土地上之柏油並交還土地，顯
      無理由。並聲明：1、原告之訴及假執行之聲明均駁回。
      2、訴訟費用由原告負擔。3、如受不利之判決，願供擔保
      請准宣告免為假執行。
三、程序方面
（一）按訴狀送達後，原告固不得將原訴變更或追加他訴，但係
      擴張或減縮應受判決事項之聲明者，不在此限，民事訴訟
      法第二百五十五條第一項第三款定有明文。查本件原告起
      訴時，其訴之聲明，原係請求：被告等應將座落新竹縣竹
      東鎮○○段56、69地號土地內如附圖斜線部分（以實測為
      準）地上柏油除去，不得通行使用，並將該土地返還原告
      。嗣原告於本院審理中減縮為如主文第一、二項所示，經
      核係屬減縮應受判決事項之聲明，應予准許，合先敘明。
（二）本件被告甲○○經合法通知，於言詞辯論期日未到場，核
      無民事訴訟法第386條各款所列情形，爰依原告聲請，由
      其一造辯論而為判決。
四、本院之判斷：
I、兩造不爭執事項：
（一）系爭座落新竹縣竹東鎮○○段56地號（重測前三重埔段
      299-10號）、69地號（重測前三重埔段298-2號）兩筆土
      地係原告所有，且於45年5月24日自其父蘇木興繼承得之
      。
（二）系爭土地上如附圖所示斜線部分，為柏油道路，且係新竹
      縣竹東公所於十餘年前鋪設。
（三）被告乙○○所有門牌編號竹東鎮○○路○段108巷30弄10
      號、丙○○所有30弄2號、甲○○所有30弄４號建物皆有
      使用原告系爭土地上之道路 (如附圖所示斜線部分），且
      前開中興路1段108巷30弄，係屬建築法上無尾巷，無繼續
      延伸，亦即被告乙○○所住30弄10號建物為巷弄最後一家
      ，且被告乙○○前曾阻止且反對原告拆除上開柏油路面、
      被告甲○○、丙○○則均未阻止亦不反對原告拆除該柏油
      路面。
II、得心證之理由：
（一）按所有人對於無權占有或侵奪其所有物者，得請求返還之
      。對於妨害其所有權者，得請求除去之。有妨害其所有權
      之虞者，得請求防止之，民法第七百六十七條定有明文。
      本件原告為前開系爭兩筆土地之所有權人，就附圖所示斜
      線（即現狀為柏油道路）部分目前為被告三人因其各自所
      有之建物（被告乙○○所有為門牌編號為新竹縣竹東鎮○○路○段108巷30弄10號、丙○○所有為同巷30弄2號、甲○○所有為同巷30弄４號）出入通行所需，皆有使用原告
      所有系爭土地上之柏油道路，原告主張被告三人無通行使
      用系爭道路土地之法律上權源，且被告乙○○阻止其拆除
      該土地上之柏油路面，亦無法律上之依據，為此依前開民
      法第七百六十七條前段、中段規定為本件之請求。
（二）被告抗辯系爭土地為既成道路，具有公用地役關係，原告
      在公法上其所有權之行使應受不得違反供公眾通行之目的
      之限制。查既成道路如符合要件而成立公用地役關係，並
      不以登記為其成立要件，且如私有土地已認有公用地役關
      係之存在者，土地所有人不得違反供公眾通行之目的而為
      使用，此亦屬民法第765 條前段之所謂「法令限制之範圍
      」，而構成所有權人自由使用、收益、處分其所有物之限
      制。是以本件主要爭點為系爭土地是否成立公用地役關係
      ，分述如下：
    1.按司法院大法官會議第四○○號解釋理由第三段略謂「公
      用地役關係乃私有土地而具有公共用物性質之法律關係，
      ... 。既成道路成立公用地役關係，首需不特定之公眾通
      行，而非僅為通行之便利或省時；其次，於公眾通行之初
      ，土地所有權人並無阻止之情事；其三，須經歷之年代久
      遠未曾中斷，所謂年代久遠雖不必限定其期間，但仍應以
      時日長久，一般人無復記憶其確實之起始，僅能知其梗概
      （例如始於日據時期、八七水災等）為必要」。亦即「公
      用地役關係」之成立，須具備以下三項要件：「不特定之
      公眾通行所必要」；「於公眾通行之初，土地所有權人並
      無阻止」；「經歷之年代久遠未曾中斷，一般人無復記憶
      其確實之起始者」。
    2.又公用地役關係之對象，係不特定之公眾，故有前開「不
      特定之公眾通行所必要」之要件，若該道路只供特定之鄰
      地所有人或使用人通行，則僅該特定之鄰地所有人或使用
      人有無地役權問題，尚不得逕謂該道路為既成公眾通行之
      道路。經查，本件系爭土地之道路係一封閉通道（即俗稱
      無尾巷道）且道路最裡處即係被告乙○○所有之建物，並
      無貫通連接其他道路而有不特定人可資往來通行之客觀情
      形；且系爭土地附近除被告三人之建物及訴外人之建物及
      鐵皮造車庫外，並無其他住戶或建物，日常往來通行者主
      要亦僅有此四棟建物之所有人或使用人，此有被告提出之
      現場照片影本十九幀在卷 (第六十五頁至七十五頁）足參
      ，且本院到場履勘，查明：「系爭柏油路在與被告乙○○
      所有建物坐落土地之前方左右，無繼續延伸，...。依現
      狀觀之，系爭柏油路上只有上開四棟建物。」等情，亦有
      本院九十四年六月二十日勘驗筆錄所載勘驗情形可稽。是
      以本件系爭土地之柏油通道應係供特定之鄰地所有人或使
      用人（即被告等人）通行，尚難認有「不特定之公眾通行
      所必要」之情形，堪以認定。
    3.又被告三人雖抗辯稱上開108巷 30弄路段是日據時代即沿
      用之公用地役巷道，供公眾使用，該30弄巷道原告父蘇木
      興生前即已編定供公眾使用道路，前有榮金窯業公司及黃
      木穩租賃關係，所設窯業車輛均藉30弄出入，30弄道路是
      蘇木興為免黃木穩與榮金公司紅磚經營上之競爭，同意提
      撥為道路使用，供鄰近住戶使用已有數十年，政府主管機
      關認定為公眾使用道路，才編定為108巷30弄等情。惟核
      其所提出之事證及抗辯理由，充其量僅得以說明曾因多年
      前附近曾設有磚窯廠而一度有窯業車輛出入，另其等又稱
      該巷道通行數十年均未改變等情，即可認定該通道兩端始
      終並未有貫通連接其他道路以供不特定公眾往來通行，僅
      供該土地或鄰地之使用人 (經營窯業之人）通行出入之用
      ，亦均屬特定之人通行，亦與前開「供不定之公眾通行所
      必要」之要件有間。
    4.又司法院大法官會議釋字第四００號解釋亦特別指明，既
      成道路符合一定要件而成立公用地役權關係者，其所有權
      人對土地既已無自由使用收益，形成因公益而特別犧牲其
      財產上之利益，為保障人民財產，因地理環境或人文狀況
      改變，既成道路喪失其原有功能者，則應隨時檢討並予廢
      止（司法院大法官會議釋字第四００號解釋文參照）。揆
      其意旨，成立公用地役權係對土地所有權人之財產以公法
      上為公益而特別犧牲之理由加以限制其自由使用、收益等
      權能，其要件自應從嚴認定，且除成立時必須符合前開三
      要件外，其中「供不特定之公眾通行所必要」之要件必須
      與時俱存，俾能兼顧公益與私權保障之衡平。本件被告等
      所執系爭土地成立公用地役關係之抗辯，核諸前開說明，
      因與「不特定之公眾通行所必要」之要件不符，難予憑採
      。
（三）被告乙○○另抗辯稱係爭土地係原告之被繼承人蘇木興曾
      經為免黃木穩與榮金公司紅磚經營競爭，同意將系爭土地
      撥為道路使用土地，原告因繼承而取得權利登記，就前手
      被繼承人所同意或寬容允許之道路，亦應繼承而默認地役
      權之存在；原本因雙方都有各自使用對方土地通行，係因
      後來竹東中興路拉直，原告不需再通行其土地云云。查此
      部分被告乙○○稱當時蘇木興同意係口頭同意，且係 (民
      國）六十幾年的事（參本院九十四年五月六日言詞辯論筆
      錄），惟此業經原告否認，被告乙○○復未能舉證證明此
      部分之事實，已難遽信。又查原告自其被繼承人蘇木興繼
      承取得系爭土地之時間為民國四十五年五月二十四日，此
      有土地登記簿謄本可稽（卷第9、10頁)，而依經濟部公司
      基本資料記載榮金窯業股份有限公司係於民國六十七年八
      月十六日設立，此有公司基本登記資料附卷足參，故其時
      蘇木興業已歿世，應無為被告乙○○所稱為免訴外人黃木
      穩與榮金窯業股份有限公司經營競爭而同意將系爭土地撥
      為道路使用之可能，其此部分之抗辯顯非可採。另就原本
      雙方各自通行對方土地，即原告曾同意其通行系爭土地乙
      節，復無證據可資憑認，亦無可信。
（四）綜上所述，原告主張坐落新竹縣竹東鎮○○段56、69地號
      土地 (重測前為三重埔段299-10、298-2號)，係原告所有
      ，依民法第七百六十七條前段、中段規定，被告不得通行
      使用原告所有坐落新竹縣竹東鎮○○段56、同段69號土地
      內如附圖斜線所示部分面積317.29平方公尺之土地及被告
      乙○○不得阻止原告拆除上開土地上之柏油路面，於法有
      據，應予准許。
五、因本案事證已臻明確，兩造其餘主張陳述及所提之證據，經
    審酌後，或與本件爭點無涉，或與判決結果無影響，爰不一
    一論述，附此敘明。
六、結論：本件原告之訴為有理由，依民事訴訟法第七十八條、
    第八十五條第一項但書，判決如主文。
中    華    民    國    95    年    7    月     25    日
                  民事第一庭 法  官  陳順珍
以上正本，係照原本作成。
如對本判決上訴，須於判決送達後20日內向本院提出上訴狀。
                             書記官  周育瑜
中    華    民    國    95    年    7    月     25    日


司法院資訊處製作；財團法人民間司法改革基金會備份。
